臺灣苗栗地方法院民事判決　　　　　　　　　　　　　　九十三年度訴字第六七號
　　原　　　告　甲○○○
　　訴訟代理人　乙○○
　　被　　　告　賞味佳食品工業有限公司
　　法定代理人　丙○○
當事人間請求塗銷抵押權登記事件，本院於中華民國九十三年七月十四日言詞辯論終
結，判決如下：
    主    文
被告應就如附表一所示不動產所為如附表二之抵押權設定登記，予以塗銷。
訴訟費用由被告負擔。
    事實及理由
一、原告主張：原告之夫乙○○於民國八十一年九月二十八日與被告公司簽立讓渡書
    ，約定以新台幣（下同）二百五十五萬元承購被告公司高雄營業所全部資產及庫
    存貨品，並交由原告之子朱榮淙經營，當日已交付訂金六十萬元，同年十月五日
    另交付頭款三十二萬元，尾款一百六十三萬元則分十二期，以原告之名義開立十
    二張支票（以下簡稱系爭支票），按月於月底清償之；又簽立地區經銷合約書，
    約定乙○○得行銷被告公司之物品，另為擔保乙○○經銷貨款之給付，原告同意
    提供其所有如附表一所示之不動產，設定如附表二所示之抵押權予被告以供擔保
    （以下簡稱系爭抵押權）。嗣乙○○雖積欠被告經銷貨款七十萬元，惟業已於八
    十三年四、五月間交付中古車二輛予被告作為清償，故系爭抵押權所擔保之經銷
    貨款債務業已消滅，且存續期間又因一年之定期給付債權業已屆滿而消滅，爰依
    所有權人之法律關係請求塗銷系爭抵押權登記如主文第一項所示。
二、被告則以：系爭抵押權所擔保之範圍除乙○○經銷貨款之支付外，依地區經銷合
    約書第四條之約定，尚包括系爭支票之兌現清償，否則抵押權焉有設定一年為期
    ，系爭支票僅兌現五張，迄今尚有七張屆期提示未獲兌現，故無法塗銷系爭抵押
    權登記。再者，系爭支票係因被告與乙○○間之讓渡書所生，與民法第一百二十
    六短期時效構成要件未合，並未罹於時效等語資為抗辯，並求為判決駁回原告之
    訴。
三、查：訴外人乙○○於八十一年九月二十八日與被告簽立讓渡書，約定以二百五十
    五萬元承購被告公司高雄營業所全部資產及庫存貨品，尾款分十二期，以系爭支
    票十二張按月清償之；又簽立地區經銷合約書，由原告提供其自己所有如附表一
    所示之不動產，設定系爭抵押權予被告擔保乙○○經銷貨款之支付。嗣乙○○積
    欠被告經銷貨款七十萬元，於八十三年四、五月間已交付中古車二輛予被告作為
    清償，經銷貨款債務業已消滅。又上開十二張支票其中七張屆期提示未獲付款，
    迄今亦未獲清償等情，為兩造所不爭（見卷第八四頁爭點整理筆錄及第一○○、
    一○一頁筆錄），並有原告提出之最高限額抵押權設定契約書、多利食品行銷有
    限公司股東名簿、合作金庫存款憑條存根聯均影本、土地及建物登記謄本；及被
    告所提出之系爭支票及退票理由書均影本各七張、讓渡書及地區經銷合約書為證
    ，堪信為真實。
四、本件兩造之爭點在於前述票據債務是否屬於系爭抵押權擔保之範圍？經查：
　(一)按抵押權所擔保之債權，其種類及範圍，屬於抵押權之內容，依法應經登記，始
    生物權之效力，但如因內容過於冗長，登記簿所列各欄篇幅不能容納記載，可以
    附件記載，作為登記簿之一部分。因此關於最高限額抵押權所擔保之債權，雖未
    記載於土地登記簿，然於聲請登記時提出之最高限額抵押權設定契約書，有該項
    債權之記載者，此契約書既作為登記簿之附件，自為抵押權效力所及。若於最高
    限額抵押權設定契約書上未記載為抵押權所擔保之債權，僅於其他契約如買賣契
    約等有此記載，則該項債權自非抵押權效力所及，有最高法院八十四年度台上字
    第一九六七號判例可資參酌。
  (二)詳觀系爭抵押權之登記內容，不動產抵押權設定契約書明載「本件係貨款支付之
    擔保」等字樣，並未將前述地區經銷合約書約定之內容記載於土地登記簿，或作
    為登記簿之附件（見卷第一一九至一二八頁）。而依地區經銷合約書第四條雖約
    定：「設定期限為一年（自八十二年四月三十日至八十三年三月三十一日）所開
    立十二期支票（0000000）全部兌現後甲方應立即辦理設定抵押權塗銷不
    得任意刁難」，惟參酌乙○○與被告間讓渡書約定之內容，尾款實際金額應為一
    百六十三萬元（000-00-00=163，單位為萬元），已與上開地區經銷合約書約定
    一百六十一萬五千元之金額不符（分見卷第三二頁、第一０五頁），被告辯稱此
    為相同之支票債務已有疑問，且地區經銷合約書第三條約定：「本經銷合約書每
    年重新立約一次」，而系爭抵押權存續期間，以一年為期限，均符合交易習慣，
    尚難因偶與系爭支票之期間相同，即認系爭支票為系爭抵押權擔保效力所及，參
    諸首開意旨，地區經銷合約書內容並未見於土地登記簿，且因讓渡積欠之前開票
    款，亦非抵押權擔保效力所及，原告上開主張，應屬可採。此外，被告迄今並未
    提出任何積極證據證明系爭支票為系爭抵押權擔保效力所及，是被告前開所辯，
    不足採信。
五、又系爭支票既因被告與乙○○間之讓渡書所生，且非系爭抵押權擔保效力所及，
    已如前述，則兩造對於時效之陳述與抗辯，核與判決結果不生影響，不另論述，
    附此敘明。
六、綜上所述，系爭抵押權係擔保貨款之支付，前開因讓渡積欠之票款債務，既非系
    爭抵押權擔保效力所及，且貨款債務業已消滅。從而，原告依所有權人之法律關
    係，請求被告應就如附表一所示之不動產，所為如附表二之抵押權設定登記，予
    以塗銷，為有理由，應予准許。
七、訴訟費用負擔之依據：民事訴訟法第七十八條。
中　　　華　　　民　　　國　　九十三　　年　　　七　　　月　　二十八　　日
                                  民事庭法　　　官　吳振富
正本係照原本作成。
如對本判決上訴，須於判決送達後廿日內向本院提出上訴狀。
　　　　　　　　　　　　　　　　　　　　法院書記官　陳玲誼
中　　　華　　　民　　　國　　九十三　　年　　　七　　　月　　二十八　　日
附表一：
┌─┬───────────────────┬─┬───────┬─────────────┬────────┐
│編│　　　土　　　地　　　坐　　　落      │地│ 面      積   │    權           利       │                │
│　├───┬────┬───┬──┬───┤　│              │    　                    │   備    　  考 │
│號│縣　市│鄉鎮市區○　段  ○○段│地  號│目│ (平方公尺)   │    範           圍       │                │
├─┼───┼────┼───┼──┼───┼─┼───────┼─────────────┼────────┤
│１│苗栗縣│後 龍 鎮│ 龍北 │　  │五四八│建│一一六‧○○  │          全部            │所有權人朱秋鳳嬌│
│  │      │        │      │    │　　　│  │              │                          │重測前：大庄段四│
│  │      │        │      │    │      │  │              │                          │二二之十一地號  │
└─┴───┴────┴───┴──┴───┴─┴───────┴─────────────┴────────┘
┌─┬─┬────┬──────┬────┬───────────────────────┬───┬──────────┐
│　│　│　　　　│　　　　　　│建築式樣│建物面積　　（平方公尺）　　　　　　　　　　　│　　　│　　　　　　  　　　│
│編│建│　　　　│　　　　　　│　　　　├─┬─┬─┬─┬─┬─┬─┬─────────┤權　利│　　　　　　  　　　│
│　│　│　　　　│　　　　　　│主要建築│一│二│  │  │　│　│合│附　屬　建　物　主│　　　│                　　│
│　│　│基地坐落│　建物門牌　│　　　　│　│　│　│  │　│　│　│　　　　　　　　　│　　　│   備          考　 │
│　│　│　　　　│　　　　　　│材 料 及│  │  │  │  │　│　│　│要　建　築　材　料│　　　│                    │
│號│號│　　　　│　　　　　　│　　　　│　│　│　│  │　│　│　│　　　　　　　　　│範　圍│　　　　　　  　　　│
│　│　│　　　　│　　　　　　│房屋層數│層│層│  │  │　│　│計│及　用　途　　　　│　　　│　　　　　　  　　　│
│  │  │        │            │        │  │  │  │  │  │  │  │                  │      │                    │
├─┼─┼────┼──────┼────┼─┼─┼─┼─┼─┼─┼─┼─────────┼───┼──────────┤
│　│　│苗栗縣後│苗栗縣後龍鎮│住商用、│６│６│　│  │　│  │２│　　　　　　　　　│全　部│所有權人：朱秋鳳嬌  │
│  │　│龍鎮龍北│北龍里一鄰自│鋼筋水泥│２│２│　│  │　│　│５│　　　　　　　　　│      │重測前：後龍段大庄小│
│　│  │段五四八│立路九一巷三│造、二層│‧│‧│　│  │　│　│‧│　　　　　　　　　│      │段一六七建號        │
│　│９│地號    │號　　　　　│        │４│４│　│  │  │  │８│　　　　          │      │                    │
│１│４│　　　  │            │        │６│６│　│  │  │  │２│                  │      │                    │
│  │２│　　　  │            │        │　│  │  │  │  │  │１│                  │      │                    │
│  │  │        │            │        │  │  │  │  │  │  │  │                  │      │                    │
│  │  │        │            │        │  │  │  │  │  │  │  │                  │      │                    │
│  │  │        │            │        │  │  │  │  │  │  │  │                  │      │                    │
└─┴─┴────┴──────┴────┴─┴─┴─┴─┴─┴─┴─┴─────────┴───┴──────────┘
附表二：
登記次序：004-000
權利種類：抵押權
收件年期：苗栗縣竹南地政事務所民國八十二年南地所字第○○一八八○號
登記日期：民國八十二年三月十日
登記原因：設定
權 利 人：賞味佳食品工業有限公司
債權範圍：全部
權利價值：本金最高限額新台幣三百萬元正
存續期間：自八十二年二月二十六日至八十三年二月二十五日
清償日期：依照各個契約約定
利    息：無
遲延利息：無
違 約 金：無
債 務 人：朱秋鳳嬌
權利標的：所有權
設定權利範圍：全部
設定義務人：朱秋鳳嬌
